【裁判字號】    90,上訴,2664
【裁判日期】    900926
【裁判案由】    偽造文書等
【裁判全文】
臺灣高等法院刑事判決                            九十年度上訴字第二六六四號
    上  訴  人  臺灣板橋地方法院檢察署檢察官
    上 訴 人即
    被      告  辛○○○
右上訴人因偽造文書等案件，不服臺灣板橋地方法院九十年度訴字第二七七號，中華
民國九十年六月二十九日第一審判決（起訴案號：臺灣板橋地方法院檢察署八十九年
度偵緝字第一一０七、一一二六、一一二七號及移送併辦案號：九十年度偵字第一七
三八號）提起上訴，本院判決如左：
    主  文
原判決撤銷。
辛○○○連續行使偽造私文書，足以生損害於他人，處有期徒刑壹年陸月。
    事  實
一、辛○○○基於意圖為自己不法所有及行使偽造（準）私文書之概括犯意，於民國
    八十三年八月二十日，在台北縣板橋市○○路○段一三一巷五十六弄九十六號二
    樓（嗣門牌整編為板橋市○○街二五三巷十六弄十號二樓）住處，召集民間互助
    會，自任會首，並於會單中虛構會員「美虹」（會單編號第三二號）、「麗純」
    （會單編號第三三號），而向林家禾等人招攬，致林家禾等人信以為真而同意參
    加該互助會，該互助會之會期自八十三年八月二十日起至八十六年六月二十日止
    ，每會新台幣（下同）二萬元，連同會首共四十二會，於每月之二十日開標，採
    內標制，底標為二千元，辛○○○並利用前開互助會會員間彼此並不熟識之機會
    ，於八十三年八月二十日第一次開標日即冒用「麗純」之名義，在標單上偽造「
    麗純」之名署押與投標標息（標息為三千八百元），持以行使參與投標，標取會
    款，並向該互助會如附表一所示「麗純」、「美虹」以外之活會會員（即尚未得
    標者）佯稱該月會款已由「麗純」標得云云，致如附表一所示「麗純」、「美虹
    」以外之活會會員均不疑有詐，陷於錯誤，而各交付一萬六千二百元（即二萬元
    減三千八百元）之會款予辛○○○，共計詐得六十三萬一千八百元之會款，足以
    生損害於「麗純」、「美虹」之人及其他活會會員。辛○○○之後復承前開同一
    概括之犯意，於不詳時間，冒用「美虹」之名義，在標單上偽造「美虹」之名署
    押與不詳金額之投標標息，持以行使參與投標，標取會款，並向該互助會之活會
    會員佯稱該月會款已由「美虹」標得云云，致其餘活會會員均不疑有詐，陷於錯
    誤，而各交付在扣除標金後不詳金額之會款予辛○○○，足以生損害於「美虹」
    之人及其他活會會員。
二、辛○○○復於八十四年十一月五日召集另一互助會，會期自八十四年十一月五日
    起至八十七年九月五日止，每會二萬元，連同會首共四十一會，於每月之五日開
    標，採內標制，底標為二千元，詎辛○○○復承右開同一詐欺取財及行使偽造（
    準）私文書之犯意，於八十五年二月五日，在右開住處，冒用互助會會員「丁○
    ○」之名義，在標單上偽造「丁○○」之名署押與投標標息（標息為四千九百元
    ），持以行使參與投標，標取會款，並向該互助會如附表二所示之其餘活會會員
    （即尚未得標者）佯稱該月會款已由「丁○○」標得，及向丁○○佯稱該月會款
    已由其他會員標得云云，致丁○○及其他活會會員均不疑有詐，陷於錯誤，而各
    交付一萬五千一百元（即二萬元減四千九百元）之會款予辛○○○，共計詐得五
    十五萬八千七百元之會款，足以生損害於丁○○及其他活會會員。
三、嗣辛○○○於八十五年八月間無故將右開二互助會停標後，經會員丁○○等人互
  相查詢後始知受騙。
四、案經被害人甲○○、己○○、丙○○、庚○○、丁○○、戊○○等人訴請台灣板
    橋地方法院檢察署檢察官偵查起訴，及被害人壬○○、癸○○○、乙○○訴請該
    署檢察官移送併案審理。
    理  由
一、右揭事實，業據被告辛○○○坦承不諱，核與告訴人甲○○、己○○、丙○○、
    庚○○、丁○○、戊○○於偵查中指訴情節大致相符，並有互助會單影本二紙附
    卷可稽；是本件事證明確，被告犯行堪以認定。
二、依我國互助會之習慣，標會時會員多係在空白紙上填載金額並簽名，表示其所欲
    出之標息，並以所出標息高者為得標之人，本件被告所招組之互助會亦復如此，
    已如前所述，是以該紙張上填載金額及簽名之文字，依習慣足以表示其用意，依
    刑法第二百二十條第一項之規定，以文書論。又按我國民間互助會除有特別約定
    外，僅係會首與會員訂立之契約，會員與會員間並無法律關係存在，而已得標會
    員，依據其與會首間之契約，無論何人得標，均有按期繳交會款之義務，故會首
    冒名盜標詐欺所得之款，應僅限於未得標會員繳納之會款（至民法債編於八十八
    年四月二十一日修正公布後，就會員與會首、會員與會員間之權利義務關係雖略
  有調整，然於本件係該法施行前已成立之犯罪，就被害人及所詐得金額之認定不
    生影響）。本件被告辛○○○分別於如事實欄一、二冒用「麗純」、「美虹」、
    丁○○等人之名義標會後，向被冒標人以外之活會會員謊稱該次互助會係由「麗
    純」、「美虹」或丁○○得標，向丁○○則謊稱由其他活會會員得標，或在活會
    會員未詢問何人得標之情形下，利用會員誤認必有人得標之想法而仍向之收取會
    款，使不知情之活會會員陷於錯誤，遵期以會金二萬元扣除被告告知之標息後的
    數額繳付會款，其行為即屬施用詐術使活會會員陷於錯誤而交付金錢。
三、核被告辛○○○所為，係犯刑法第二百十六條、第二百二十條第一項、第二百十
    條之行使偽造（準）私文書罪及同法第三百三十九條第一項之詐欺取財罪。又被
    告在為準私文書之標單上偽造會員「麗純」、「美虹」、丁○○之署名，為其偽
    造標單之階段行為，又其偽造標單後復持以投標行使，偽造之低度行為應為行使
    之高度行為所吸收，均不另論罪。被告如事實欄一、二所示冒標詐欺行為，使該
    期活會會員陷於錯誤，而交付會款，同時侵害多數人之財產法益，乃一行為觸犯
    數罪名之同種想像競合，應從一重之詐欺取財罪處斷。又被告先後多次詐欺取財
    、行使偽造（準）私文書犯行，分別時間緊接，方法相同，且觸犯犯罪構成要件
    相同之罪名，顯係基於概括之犯意而反覆為之，應依連續犯之規定，各論以一罪
    ，並各加重其刑。被告所犯上開二罪間，有方法結果之牽連犯關係，應依刑法第
    五十五條之規定，從一重之行使偽造（準）私文書罪處斷。又移送併案部分（九
    十年度偵字第一七三八號）與已起訴之詐欺取財部分具有想像競合犯之裁判上一
    罪關係，本院自得一併審究。原審予以論罪科刑固非無見，惟被告於事發後逃匿
    無蹤，經通緝始到案，且迄未說明各會已標得會款之會員姓名、地址，亦拒不交
    付各死會會員繳納之會款，致活會會員求償無門，顯見其毫無悔改、彌補之意，
    犯後態度實屬不佳。原審未審酌及此，而量處有期徒刑陸月，容有未洽。公訴人
    據此指摘原判決不當，為有理由，應由本院予以撤銷改判。至被告提起上訴謂原
    審量刑過重，則無理由。爰審酌被告雖無前科，但確利用擔任會首之機會，多次
    冒標詐得至少一百二十萬元以上之不法錢財，犯罪後經通緝始到案，卻拒不與被
    害人洽談賠償事宜，亦不處理死會事宜以減少被害人損失，而儘以「不知道」、
    「忘記」為搪塞之詞等一切情狀，量處如主文所示之刑，以示儆懲。
四、又被告所偽造之「麗純」、「美虹」、「丁○○」之標單業經被告丟棄而滅失，
    此據被告陳明在卷（見本院審判筆錄），故不另宣告沒收，附此敘明。
據上論斷，應依刑事訴訟法第三百六十九條第一項前段、第三百六十四條、第二百九
十九條第一項前段，刑法第五十六條、第二百十六條、第二百十條、第二百二十條第
一項、第三百三十九條第一項、第五十五條，罰金罰鍰提高標準條例第一條前段，判
決如主文。
本案經檢察官費玲玲到庭執行職務。
中      華      民      國    九十      年      九      月    二十六    日
                                臺灣高等法院刑事第十三庭
                                    審判長法  官  蔡    燉
                                          法  官  李  春  地
                                          法  官  盧  彥  如
右正本證明與原本無異。
如不服本判決應於收受送達後十日內向本院提出上訴書狀，其未敘述上訴之理由者並
得於提起上訴後十日內向本院補提理由書（均須按他造當事人之人數附繕本）。
                                          書記官  何閣  梅
中      華      民      國    九十      年      九      月    二十六    日
附錄：本案論罪科刑法條全文
刑法第二百十六條
行使第二百十條至第二百十五條之文書者，依偽造、變造文書或登載不實事項或使登
載不實事項之規定處斷。
刑法第二百十條
偽造、變造私文書，足以生損害於公眾或他人者，處五年以下有期徒刑。
刑法第三百三十九條
意圖為自己或第三人不法之所有，以詐術使人將本人或第三人之物交付者，處五年以
下有期徒刑、拘役或科或併科一千元以下罰金。
以前項方法得財產上不法之利益或使第三人得之者亦同。
前二項之未遂犯罰之。


司法院資訊處製作；財團法人民間司法改革基金會備份。
